臺灣高雄地方法院刑事判決　　　　　　　　　　　　　　九十二年度選易字第一號
　　公　訴　人　臺灣高雄地方法院檢察署檢察官
　　被　　　告　己○○
　　　　　　　　戊○○
　　　　　　　　乙○○
　　共　　　同　洪士宏律師
　　選任辯護人　林易玫律師
右列被告因妨害投票案件，經檢察官提起公訴（九十一年度選偵字第一八號），本院
判決如左：
    主  文
乙○○有投票權之人收受賄賂，而許以其投票權為一定之行使，處有期徒刑參月，如
易科罰金，以參佰元折算壹日，褫奪公權貳年。現金新台幣壹萬元，沒收。
己○○有投票權之人收受賄賂，而許以其投票權為一定之行使，處有期徒刑貳月，如
易科罰金，以參佰元折算壹日，褫奪公權貳年。現金新台幣貳仟元，沒收。
戊○○無罪。
    事  實
一、緣丁○○原係高雄縣甲仙鄉民代表會副主席，丙○○○則原係高雄縣旗山鎮民代
    表，二人同屬國民黨員，且二人原即相識，丁○○本有意參選民國九十一年一月
    二十六日之第十五屆高雄縣第六選區縣議員選舉，惟事後因其未獲國民黨提名及
    經濟上狀況不佳之因素而放棄參選。丙○○○於知悉丁○○棄選，且自身獲得國
    民黨黨內之提名，乃於九十年十二月初，決意參選該屆縣議員選舉，為爭取高雄
    縣第六選區選民之支持，以便能於九十一年一月二十六日舉辦之該屆縣議員選舉
    順利當選，竟與丁○○共同基於對有投票權人交付賄賂並約定投票支持丙○○○
    之犯意聯絡，約定由丁○○在高雄縣甲仙鄉為丙○○○買票佈椿，費用由丁○○
    先行代墊，日後丙○○○再返還予丁○○（丁○○及丙○○○涉犯共同投票行賄
    罪嫌部分，業由台灣高等法院高雄分院審理中）。二人謀議既定，丁○○遂於九
    十年十二月三日，在高雄縣甲仙鄉○○村○○路某麵攤內，因己○○因病剛出院
    ，丁○○遂假藉慰問己○○病情，以給紅包之方式，交付己○○現金新台幣（下
  同）二千元，並要求己○○支持丙○○○，己○○明知該二千元之紅包係賄款，
    竟仍基於有投票權人而收受賄賂之故意，予以收受，並許以投票權為一定之行使
    。丁○○復承前行賄之概括犯意，因乙○○為高雄縣甲仙鄉救難協會之理事長，
    對該協會之會員有重要影響力，丁○○遂於九十年十二月七日，在高雄縣甲仙鄉
    和安村竹山巷十二之一號乙○○住處，向乙○○表明丙○○○為第六選區之候選
    人，並當場交付乙○○一萬元，除約其投票支持丙○○○外，並請其利用身為救
    難協會理事長之影響力，向該救難協會會員拉票，乙○○明知該一萬元係賄款，
    竟仍基於有投票權人而收受賄賂之故意，予以收受，並許以投票權為一定之行使
    。嗣經臺灣高等法院高雄分院檢察署接獲檢舉後，於九十一年一月四日指揮法務
    部調查局高雄縣調查站（下稱縣調站）、高雄縣警察局在高雄縣甲仙鄉○○村○○路○街二號丁○○住處搜索時，當場扣得丙○○○名片一盒、縣議員候選人丙○○○宣傳單一疊、丁○○記載為丙○○○買票固椿之鄭國雄、蘇太川、乙○○
    、己○○等對象及金額之便條紙三張等物，而查獲上情。
二、案經臺灣高等法院高雄分院檢察署發交及由法務部調查局高雄縣調查站、南部地
    區機動工作組、高雄縣警察局移送臺灣高雄地方法院檢察署檢察官偵查起訴。
    理  由
一、訊據被告己○○及乙○○均不否認確有於上揭時地，收受另案被告丁○○所交付
    之前揭金錢，惟均矢口否認有何右揭有投票權人收受賄賂之犯行，被告己○○辯
    稱：伊因肝病於九十年十一月十六日出院，丁○○遂基於慰問之意，包一個二千
    元紅包予伊，給伊買補品吃，並非賄款云云，被告乙○○則辯稱：丙○○○係透
    過丁○○介紹要擔任救難協會顧問，並繳交一萬元之顧問費用，且需經過本會理
    事會同意，並非係選舉之賄款云云，經查：
  （一）被告己○○部分：(1)右揭被告己○○為有投票權人，且有基於收受賄賂之故
        意，而收受另案被告丁○○所交付之二千元賄款之事實，業據被告己○○於
        縣調站調查時、檢察官偵查時供承：丁○○有拿二千元向伊行賄，並要伊為
        本屆縣議員第六選區候選人丙○○○拉票等語甚詳，並有扣案之另案被告丁○○所有記載為丙○○○買票固椿之乙○○、己○○等對象及金額之便條紙
        三張在卷可資佐證，而另案被告丁○○於縣調站調查時亦供稱：調查局人員
        搜索時所扣得之便條紙係伊所有及記載，因伊幫助丙○○○助選，便條紙係
        伊記載為丙○○○助選而需要佈樁之工作費開銷，據此內容再向丙○○○請
        款，伊實際上已進行之開銷項目為，戊○○之一萬元、乙○○之一萬元及己○○之二千元，其餘部分尚未發放等語（見九十一年度選偵字第五號偵查卷
        第二頁至第五頁），是丁○○交付二千元予被告己○○之目的，在於要求被
        告己○○投票時支持丙○○○一節，應堪認定。(2)另案被告丁○○於縣調站
        調查時雖供稱：「於九十年十二月間，在甲仙鄉小林村的麵攤，己○○向我
        表示之前身體狀況不好，去住院療養，我乃給己○○二千元，過數日後，因
        代表會下鄉考察，遇到己○○乃要求己○○縣議員選舉時要支持丙○○○。
        」；於檢察官偵查時供稱：「十二月間，我在甲仙鄉小林村遇到己○○，他
        身體不太好，我包二千元給他，隔數日後我再跟己○○表示希望縣議員選舉
        時要支持丙○○○。」等語，惟丁○○給付二千元予被告己○○之目的，係
        為丙○○○佈樁之用，已說明如前，足認丁○○上開供述內容真意，應僅係
        假藉慰問被告己○○之病情，實際上是為賄選之目的而交付二千元紅包予被
        告己○○。(3)被告己○○嗣於本院審理中雖矢口否認犯行，而為上揭辯解，
        並舉出其患有高血壓等疾病之建佑醫院診斷證明書為證，而另案被告丁○○
        於本院審理中雖亦供稱：因為伊當初沒有去醫院探視己○○，故伊包一個二
        千元紅包給他，讓他調養身體等語，惟查，另案被告丁○○本身即因涉犯投
        票行賄罪嫌，現尚在法院審理中，其供述內容與其自身涉案犯行本即有利害
        關係，是其事後翻異前詞改為上揭供述，是否屬實，已有可疑，況被告己○○於另案本院九十一年度訴字第六五五號審理中供承：伊與丁○○雖認識，
        但沒有什麼交情等語（見本院九十一年度訴字第六五五號卷第六十七頁），
        另案被告丁○○於該案中亦供承：平時若無特殊事情就不會去找己○○等語
        （本院九十一年度訴字第六五五號卷第六十八頁），是被告己○○與丁○○
        並不熟識，亦無親屬關係，依常理，縱使被告己○○患有疾病，丁○○僅需
        口頭上予以關切即足以表達其慰問之意，為何尚需花費二千元之紅包以特意
        表示關心？足認另案被告丁○○上揭所供，僅係為避免入自己於罪，而為袒
        護被告己○○之詞，自不足為採。至於證人邦榮建及羅金福於另案台灣高等
        法院高雄分院九十二年選上訴字第一九號案件中，雖均證稱：當時我們在麵
        攤喝酒，有看到丁○○包一個紅包給他，說恭喜他出院要他買補品來吃等語
        ，惟查，被告己○○已於偵查中明確供稱：丁○○拿錢給伊時，現場並無其
        他人在場，盧金福及邦榮建有與伊吃飯，但他二人離開後，丁○○才將錢交
        予伊等語，卻與證人二人前揭證詞互相矛盾，是渠等證詞是否可信，已非無
        疑，且丁○○及被告己○○均係以選舉賄款之意思而交付及收受該二千元之
        紅包，已如前述，故縱使證人二人有看見丁○○給予被告己○○紅包之舉動
        ，惟此僅係丁○○假藉慰問之意，表面上給予紅包，實際上卻係進行賄選之
        行為，是證人二人上揭所述，亦不足被告有利之認定。(4)次查，另案被告丁○○於丙○○○競選期間，交付二千元之賄款予被告己○○，綜合一般社會
        價值觀念、收受雙方之認知及其他客觀情事判斷，足認該二千元之賄款，已
        足影響被告己○○之投票之意願，與其投票權之行使間具有對價關係。是綜
        上所述，被告己○○前揭所辯，僅係事後卸責之詞，不足為採，其有上揭投
        票受賄之犯行，應堪認定。
  （二）被告乙○○部分：(1)另案被告丁○○確有於前述時地，依丙○○○之指示，
        在甲仙鄉替丙○○○買票固樁，而交付賄款一萬元予有投票權之乙○○之事
        實，業據另案被告丁○○於縣調站調查時供稱：「丙○○○於九十年十二月
        中旬向我表示，要我先行拉攏一些選民（即佈置樁腳），所需的費用要我先
        行處理，我向丙○○○表示，我個人經濟狀況並不理想，無法應付所需經費
        ，丙○○○乃向我表示，候選人卓文後、郭香君等人在甲仙鄉是如何佈置，
        要我比照辦理，所需佈置的經費要我先行墊付，嗣後丙○○○會付給我」，
        及檢察官偵查時供稱：「她叫我先拉攏一些選民及樁腳，開一個樁腳名單給
        她，她會把這些要給樁腳的固樁費用給我，讓我從事佈樁的工作。（問：提
        示列有鄭國雄、蘇太川等人名字，一些金額數目之名單何用？）這就是我列
        出的樁腳名單，以及要給這些樁腳的金額數目，這份名單及金額我已跟丙○○○報告過，也跟她請過款，但她說離選舉還遠，如果現在發會被其他候選
        人以更高金額壓過去，所以叫我緩一下，離選舉較近時再給我，讓我去佈樁
        」等語甚詳，復有另案被告丁○○記載為丙○○○買票固椿之乙○○、己○○等對象及金額之便條紙三張扣案可資佐證。(2)被告乙○○雖辯稱：該筆款
        項是丙○○○為加入救難協會當顧問之費用云云，並舉出甲仙鄉救難協會會
        議記錄、收據暨黏貼憑證用紙、帳冊節錄等為證，惟查，被告乙○○並不否
        認丙○○○加入救難協會之事，均係由丁○○與伊接觸之事實，而另案被告
        丙○○○於另案本院九十一年度訴字第六五五號案件審理中亦供承：伊沒有
        和乙○○碰過面，丁○○曾邀伊參加救難協會當顧問，伊有答應，但未繳錢
        等語（見本院九十一年度訴字第六五五號卷第二三七頁），是依常理，丙○○○如係真正欲加入救難協會擔任顧問，應係其瞭解並認同該協會之理念，
        而自行繳交費用後入會，惟本案丙○○○卻從未與被告乙○○接觸過，亦不
        知擔任顧問是何意，且任何時間都可以加入救難協會，為何卻在其準備參選
        縣議員始繳交一萬元之費用加入？未免過於巧合，又一萬元之費用並非小數
        目，且已超出該救難協會擔任顧問費用之往例，此從證人劉宗義即該救難協
        會理事於本院九十一年度訴字第六五五號案件審理中證述：顧問要繳之費用
        並沒有限定，並需經過理監事會通過後才繳錢，伊沒有遇見在通過之前有意
        加入顧問，就先把錢交給介紹人之事，而是我們通過後，就會通知介紹人，
        再由介紹人通知繳錢等語明確（見本院九十一年度訴字第六五五號卷第一八
        七頁背面），故辯稱要加入協會擔任顧問之丙○○○均未參與，反而是由毫
        不相干之人即另案被告丁○○自行主張要加入並代繳顯不相當之費用，顯不
        合常理，堪認另案被告丁○○交付一萬元之目的，與擔任救難協會之顧問無
        關，其真意應係為丙○○○佈樁、行賄之用。(3)至於被告乙○○所舉上揭會
        議記錄等證據，僅能證明事後救難協會開會通過丙○○○擔任顧問之事實，
        且本案係於九十一年一月四日為警查獲，而被告乙○○係在本案查獲後之同
        年一月七日，始召開上揭會議，自不得憑該次會議記錄逕認丁○○交付一萬
        元係為丙○○○加入救難協會擔任顧問之用。(4)次查，另案被告丁○○於丙○○○競選期間，交付一萬元之賄款予被告乙○○，綜合一般社會價值觀念
        、收受雙方之認知及其他客觀情事判斷，足認該一萬元之賄款，已足影響被
        告乙○○之投票之意願，與其投票權之行使間具有對價關係。是綜上所述，
        被告乙○○前揭所辯，僅係事後卸責之詞，不足為採，其有上揭投票受賄之
        犯行，應堪認定。
  （三）辯護人雖另辯稱：依公職人員選舉罷免法第九十條之一及刑法第一百四十四
        條等規定，從事買票之行為人身分，應係自登記為候選人開始，不包括未登
        記前參選之人，故投票受賄罪之「有投票權之人」，應指已登記為候選人之
        被選舉人買票之對象而言，而本件丙○○○九十年十二月十六日始登記參選
        ，被告丁○○交付上揭款項予被告己○○及乙○○之時間，均係在丙○○○
        登記參選之前，故丙○○○自無授意丁○○向被告二人買票之理，是被告二
        人不該當投票受賄罪之「有投票權之人」等語。惟查，公職人員選舉罷免法
        第九十條之一第一項及刑法第一百四十四條等規定，並未對犯罪行為之時間
        設有限制，故行為人只要對有投票權之人有具體之投票行賄行為，即應負上
        揭法條之罪責，而本案被告己○○及乙○○，均係涉犯刑法第一百四十三條
        之投票受賄罪，故只要係具有有投票權之人，以收受賄賂之故意，收受賄款
    並許以投票權為一定之行使，即足以成立犯罪。本件被告己○○及乙○○均
        係設籍於高雄縣甲仙鄉之人，於第十五屆高雄縣第六選區縣議員選舉中，均
        屬有投票權之人，已據被告二人供承屬實，而丙○○○於九十年十二月初獲
        得國民黨提名參選縣議員後，丙○○○向丁○○表示由其擔任甲仙鄉負責人
        ，拉攏選民並花錢佈置樁腳，丁○○於是向被告己○○及乙○○等人交付賄
        款等情，已據另案被告丁○○於縣調站調查時供承明確，是足認本案係另案
        被告丙○○○獲悉經國民黨提名參選縣議員後，決定參選及開始進行選舉活
        動，且與丁○○共同達成買票行賄之合意，而推由丁○○進行賄選，被告己○○與乙○○並以收受賄賂之故意，收受上揭賄款，參照前揭法條規定及說
        明，被告二人均已成立投票受賄罪，是辯護人上揭辯解，亦不足為採。
二、核被告己○○及乙○○所為，均係犯刑法第一百四十三條第一項之投票受賄罪。
    被告己○○就其所犯投票受賄之犯行，於檢察官偵查中自白犯行，應依公職員人
    員選舉罷免法第九十七條之二第一項後段規定，就其所犯刑法第一百四十三條第
    一項之投票受賄罪，減輕其刑。爰審酌被告二人，犯後均飾詞卸責，顯見均無悔
    意，及渠等所受賄賂之多寡、犯罪手段與其他一切情狀，分別量處如主文所示之
    刑，並均諭知易科罰金之折算標準，及依照公職人員選舉罷免法第九十八條第三
    項規定，均宣告褫奪公權二年。另被告己○○及乙○○所分別收受之賄款二千元
    及一萬元現金，雖未經扣案，惟不能證明業已滅失，應依刑法第一百四十三條第
    二項規定，均宣告沒收。至於扣案如事實欄所示之名片及宣傳單等物，均係另案
    被告丁○○所有之物，與被告己○○及乙○○並無關連，爰不予宣告沒收，併此
    敘明。
三、公訴意旨另以：另案被告丁○○原有意參選九十一年一月二十六日之第十五屆高
    雄縣第六選區縣議員選舉，因而於九十二年十二月初某日，基於對有投票權人交
    付賄賂之故意，在高雄縣甲仙國小前，交付一萬元之賄賂予被告戊○○，拜託被
    告戊○○投票支持，惟事後因經濟狀況不佳而棄選（未登記為候選人），另案被
    告丁○○於向丙○○○告知上情後，因丙○○○允諾代為支付該一萬元，另案被
    告丁○○即於同年十二月底某日，帶同丙○○○前往被告戊○○住處，要求被告
    戊○○轉支持丙○○○，暗示之前所交付之一萬元轉改為支持丙○○○之費用，
    被告戊○○允諾投票支持，而許以其投票權為一定之行使，因認被告戊○○涉犯
    刑法第一百四十三條第一項之投票受賄罪嫌等語。惟按犯罪事實應依證據認定之
    ，無證據不得認定犯罪事實，刑事訴訟法第一百五十四條第二項定有明文。訊據
    被告戊○○固不否認有於上揭時地自丁○○處收受一萬元之事實，惟堅決否認有
    何右揭投票受賄之犯行，辯稱：這筆錢是伊向丁○○討來建築土地公廟之用，不
    是選舉之賄款等語。經查，本件被告戊○○收受上開一萬元款項之原由，係另案
    被告丁○○本於自身有意參選，因被告戊○○向丁○○表示當地廟宇需金錢幫忙
    ，丁○○遂交付一萬元予被告戊○○，表示做為廟宇之香油錢或由被告戊○○自
    行處理，此業據另案被告丁○○於縣調站調查時供述屬實，惟另案被告丁○○於
    交付金錢時，尚未確定參選議員，亦非屬登記為候選人之身份，嗣未獲得政黨提
    名而棄選，故應無法益之侵害可言，且另案被告丁○○在請被告戊○○改支持丙○○○前，即已向被告戊○○表明自行處理，無庸返還之意，此據另案被告丁○○於檢察官偵查中供述明確（見九十一年選偵字第五號偵查卷第十二頁），則該
    一萬元賄款實已屬被告戊○○所有，自無從再因另案被告丁○○上揭表示，而將
    其先前所交付之一萬元改為支持丙○○○之費用，又另案被告丁○○或丙○○○
    嗣後亦未對被告戊○○，再另為行求、期約、交付賄賂或不正利益，以求其投票
    支持丙○○○，是尚難據此遽論被告戊○○已涉犯投票受賄罪嫌，此外，復查無
    其他積極證據足認被告戊○○涉有上揭公訴人所指投票受賄之犯行，依法自應為
    被告戊○○無罪之諭知。
據上論斷，應依刑事訴訟法第二百九十九條第一項前段、第三百零一條第一項，公職
人員選舉罷免法第九十七條之二第一項後段、第九十八條第三項，刑法第十一條、第
一百四十三條、第四十一條第一項前段，罰金罰鍰提高標準條例第一條前段、第二條
，判決如主文。
本案經檢察官甲○○到庭執行職務。
中       華       民       國      九十三     年    二    月    十八    日
                                  臺灣高雄地方法院刑事第十四庭
                                            審判長法  官  李淑惠
                                                  法  官  黃呈熹
                                                  法  官  呂憲雄
右正本證明與原本無異。
如不服本判決，應於判決送達後十日內，向本院提出上訴狀。
                                                  書記官    羅宗賢
中       華       民       國      九十三     年    二    月    十八    日
【附錄本判決論罪科刑法條】
中華民國刑法第一百四十三條
有投票權之人，要求、期約或收受賄賂或其他不正當利益，而許以不行使
其投票權或為一定之行使者，處三年以下有期徒刑，得併科五千元以下罰
金。
犯前項之罪者，所收受之賄賂沒收之。如全部或一部不能沒收時，追徵其
價額。
公職人員選舉罷免法第九十八條
犯本章之罪，其他法律有較重處罰之規定者，從其規定。
辦理選舉、罷免事務人員，假借職務上之權力、機會、或方法，以故意犯
本章之罪者，加重其刑至二分之一。
犯本章之罪或刑法分則第六章之妨害投票罪，宣告有期徒刑以上之刑者，
並宣告褫奪公權。
